臺北高等行政法院判決　　　　　　　　　　　　　　九十二年度訴字第二九三五號
　　　　　　　　　　　　　　　.
　　原　　　告　甲○○
　　　　　　　　乙○○
　　　　　　　　丙○○
　　　　　　　　丁○○○
　　共　　　同
　　訴訟代理人　賴永吉（會計師）
　　　　　　　　郭嵩山律師
　　右　一　人
　　複　代理人　陳溫紫律師
　　被　　　告　財政部臺北市國稅局
　　代　表　人　張盛和（局長）
　　訴訟代理人　戊○○
右當事人間因遺產稅事件，原告不服財政部中華民國九十二年五月一日台財訴字第０
九二一三五二八四二號訴願決定，提起行政訴訟。本院判決如左：
　　主  文
原告之訴駁回。
訴訟費用由原告連帶負擔。
　　事  實
一、事實概要：原告之被繼承人莊廷樁於八十四年十一月二十二日死亡，原告於八十
    五年八月十六日申報遺產稅，經被告核定被繼承人之遺產總額新台幣（下同）六
    千九百五十六萬二千七百九十六元，遺產淨額四千九百四十九萬六千六百八十六
    元，原告應繳納遺產稅一千四百七十八萬六千六百四十二元。原告甲○○不服，
    主張被繼承人之配偶即原告丁○○○名下之不動產及投資，係屬其娘家贈與數百
    萬元所生孳息之原有財產等語，申請復查，未獲變更，提起訴願，亦經決定駁回
    後，原告遂提起本件行政訴訟。
二、兩造聲明：
　　(一)原告聲明：訴願決定、復查決定及原處分均撤銷。
　　(二)被告聲明：駁回原告之訴。
三、兩造之爭點：系爭登記於原告名下之不動產及股票是否為原告莊葉惠蘭之原有財
                產？
　　(一)原告主張之理由：
    　1.丁○○○因其兄葉光華創業投資之需，嘗於民國六十年初陸續轉借其兄資金
        ，作為投資或業務週轉之用，因係親兄妹，故無書立任何借貸契約此乃人之
        常情，僅雙方約定由葉光華不定期償還借款，或需用資金時，再由葉光華償
        還借款。有關葉光華還款之方式，主要是透過匯款方式，匯入丁○○○之銀
        行帳戶，或被繼承人莊廷椿帳戶。按丁○○○與葉光華均各自成家立業，若
        無借貸基礎存在，葉光華不可能長時間定期匯款予丁○○○，此由原告提供
        葉光華歷年還款之電匯憑證，即足以證明借款事實之存在。又由於被繼承人
        生前代為處理丁○○○現金事務，為便於處理購買系爭標的物之付款事宜，
        故葉光華將償還借款部份電匯至被繼承人之帳戶，再由被繼承人以票據或匯
        款方式匯入建設公司之帳戶。雖受款人非丁○○○本人，然基於民法第一千
        零三條所揭示之立法意旨，並不影響葉光華償還丁○○○借款之事實。
      2.本案原告丁○○○有能力購買系爭標的，其財力則源於配偶之原有財產被繼
        承人莊廷椿之配偶丁○○○雖非專職之職業婦女，然因其娘家經商之故，丁
        ○○○於民國四十九年十二月結婚時，從其娘家處獲贈約五萬元現金之嫁妝
        ，並於民國六十年初，其父過世時，受有家族財產（遺產）之分配額度（註
        ：依當時民間習俗出嫁之女兒放棄不動產繼承權，所給予之現金補償），丁
        ○○○先後將其從娘家獲贈之現金陸續轉借其兄葉光華經商之需，經多年利
        息滾存本金再複利，累積之財富。
      3.有關葉光華償還丁○○○借款之部分，原告雖未能提示丁○○○先後其從娘
        家獲贈現金之直接証明文件，然而：(1)丁○○○先後其從娘家獲贈現金之事
        實，多半是不留有書面文件。(2)按丁○○○與葉光華均各自成家立業，因係
        親兄妹之故，丁○○○與其兄葉光華間之借貸，並無書立借款契約，亦屬人
        之常情，若兩者間無借貸基礎存在，葉光華不可能長時間定期匯款予丁○○
        ○。依民法第四百七十四條之規定係消費性借貸，屬諾成契約性質，非要式
        契約，可不需書面形式證明其成立。本案原告已提示葉光華部分年度匯款之
        證明文件，適足以證明丁○○○與其兄葉光華間借貸關係之存在。再從葉光
        華長期間匯款記錄顯示，其匯款金額小至千元，大至數百萬元不等，且部分
        匯款金額甚至有尾數，適足以說明該金額相當於利息之給付。(3)葉光華匯入
        款項予被繼承人，係建立在前述葉光華與丁○○○間債務之存在，及民法「
        夫妻於日常家務，互為代理人」之意旨，由被繼承人代為處理現金收付款項
        事宜。
      4.被繼承人生前係受薪階級，衡諸一般經驗法則，實無多餘財力可替其妻丁○
        ○○購買系爭標的按被繼承人莊廷椿生前任職於新亞建設開發股份有限公司
        ，係受薪階級，平均月薪約七仟元至一萬元間，且婚前亦乏其他財產，以當
        時之薪資及物價水準觀之，被繼承人之薪資除支付日常生活之需要及子女之
        教育費（被繼承人之子女均出國留學）外，衡諸一般經驗法則，實無多餘財
        力可替其妻丁○○○購買系爭標的。
　　(二)被告主張之理由：
      1.被告原核定以系爭坐落臺北市○○區○○段三小段００三號等二十筆土地及
        其上之臺北市○○○路○段二八八號十二樓、臺北市○○街十三巷二十一號
        三樓、臺北市○○○路三０八巷三十五號六樓等三戶房屋與連榮企業股份有
        限公司股票一千股係於六十三年至七十一年間以被繼承人莊廷椿之配偶丁○
        ○○君名義登記取得而屬被繼承人所有之聯合財產，遂核定此部分遺產額計
        三千三百四十三萬六千九百元，併計遺產課稅。
      2.原告主張系爭房地及股權為繼承人之一丁○○○之原有財產，其資金來源係
        由其娘家贈與家產數百萬元，並將上開資金轉借其兄葉光華所生孳息等情。
        經查原告雖主張資金來源係由娘家贈與，惟查無贈與情事，原告亦未能提示
        相關證明文件佐證；另查，原告檢附葉光華君償還借款電匯單，匯款人為葉
        光華君，收款人為被繼承人莊廷椿，尚難證明該筆匯款係葉光華償還丁○○
        ○之借款，且原告亦未能提示丁○○○君借款予葉光華之相關證明文件，則
        原告既未能提示確係以丁○○○之資金購買系爭房地及股權之相關資金證明
        ，以實其說，其主張尚無足採。
 　理  由
一、按「凡經常居住中華民國境內之中華氏國國民死亡時遺有財產者，應就其在中華
    民國境內境外全部遺產，依本法規定，課徵遺產稅。」遺產及贈與稅法第一條第
    一項定有明文。次按，「夫妻未以契約訂立夫妻財產制者，除本法另有規定外，
    以法定財產制為夫妻財產制。」「結婚時屬於夫妻之財產，及婚姻關係存續中，
    夫妻所取得之財產，為其聯合財產。但依第一千零十三條規定，妻之特有財產不
    在其內。」「聯合財產中，妻於結婚時所有之財產，及婚姻關係存續中因繼承或
    其他無償取得之財產，為妻之原有財產，保有其所有權。聯合財產中，夫之原有
    財產及不屬於妻之原有財產之部分，為夫所有。」為七十四年六月五日修正生效
    前民法第一千零五條、第一千零十六條及第一千零十七條所明定。故夫妻於婚姻
    關係存續中，因有償取得之財產，應屬夫所有，如果妻主張該財產為其原有財產
    或特有財產，自應由妻負舉證責任甚明。(參照最高法院七十一年度台上字第四
    六九一號判決意旨)。
二、本件原告之被繼承人莊廷樁於八十四年十一月二十二日死亡，原告於八十五年八
    月十六日申報遺產稅，核定被繼承人之遺產總額六千九百五十六萬二千七百九十
    六元，遺產淨額四千九百四十九萬六千六百八十六元，原告應繳納遺產稅一千四
    百七十八萬六千六百四十二元之事實，有被告核定之被繼承人莊廷樁遺產稅核定
    通知書附卷可稽。原告不服，循序提起行政訴訟，主張坐落台北市○○區○○段
    二小段００三地號等二十筆土地及其地上之台北市○○○路○段二八八號十二樓
    、台北市○○街十三巷二十一號三樓、北市○○○路三０四巷三十五號六樓等三
    間房屋與連榮企業公司股票一千股，係被繼承人之配偶即原告丁○○○將娘家贈
    與之遺產數百萬元轉借其兄葉光華所生孳息而購得之原有財產，不應列為被繼承
    人之遺產核課遺產稅等語。故本件之爭執，厥在於前開不動產及股票是否屬原告
    丁○○○之原有財產？
三、經查，原告莊葉惠蘭與被繼承人莊廷樁為夫妻，被繼承人於八十四年十一月二十
    二日死亡，渠等於婚姻關係存續中，並未約定夫妻財產制，且系爭二十三筆不動
    產及連榮企業公司股票一千股，係原告莊葉惠蘭先後於六十三年至七十一年間購
    買並登記為其所有等情，有前開不動產登記簿謄本及連榮企業公司股東名簿附原
    處分卷可證，並為原告所不爭，堪信為真實。原告主張前開不動產及股票，係原
    告丁○○○將娘家贈與之遺產數百萬元轉借其兄葉光華所生孳息而購得之原有財
    產云云，雖提出其製作之日記帳及匯款單為憑，惟並未就原告莊葉惠蘭確受有前
    開贈與或繼承遺產數百萬元之事實舉證以實其說，亦未提出其借款與其兄葉光華
    之借據或相關資金流程以資佐證，自難僅以其製作之家庭日記帳及葉光華之電匯
    單，遽認其有無償或繼承取得數百萬元而借與葉光華週轉，且葉光華電匯前開款
    項即係清償其向原告莊葉惠蘭之借款，至原告雖另提出葉光華出具之聲明書記載
    ：「茲本人葉光華於三十幾年前向莊葉惠蘭借款，確實金額已記不清楚，但之後
    確實已陸續開票或匯款給莊葉惠蘭夫婦，好像已在十幾年前就還款完畢。」等語
    ，惟按前開證明書僅係私文書，其形式及實質內容之真正，均有待原告證明，原
    告既未聲請訊問證人以為證據，自難僅依前開聲明書，遽認原告莊葉惠蘭與其兄
    葉光華有借貸之事實，況縱認原告莊葉惠蘭確有借貸款項予其兄葉光華屬實，惟
    原告如未能證明原告莊葉惠蘭借與葉光華之款項，係無償取得或繼承所得之財產
    ，徒以原告丁○○○購置前開不動產及股票之資金係來自其兄葉光華償還之本息
    ，訴稱前開不動產及股票係其受贈娘家遺產所生孳息而購買之原有財產，亦無足
    採。
四、綜上所述並揆諸首揭規定，原告既未能舉證證明系爭二十三筆不動產及股票為原
    告莊葉惠蘭之原有財產，被告以系爭不動產及股票，係被繼承人之配偶即原告丁
    ○○○於婚姻存續中有償取得之財產，應屬被繼承人所有之聯合財產．應併入遺
    產核課遺產稅，而核定被繼承人之遺產總額六千九百五十六萬二千七百九十六元
    ，遺產淨額四千九百四十九萬六千六百八十六元，原告應繳納遺產稅一千四百七
    十八萬六千六百四十二元之處分，於法並無違誤，復查、訴願決定遞予維持，俱
    無不合，原告仍執前詞訴請撤銷，為無理由，應予駁回。
據上論結，本件原告之訴為無理由，爰依行政訴訟法第九十八條第三項前段、第一百
零四條，民事訴訟法第八十五條第二項，判決如主文。
中　　　華　　　民　　　國　　九十三　　年　　 十一 　　月　　二十四　　日
                        臺 北 高 等 行 政 法 院   第 一 庭
                                      　　 審 判 長 法  官　李得灶
                                          　　      法  官　吳慧娟
                                              　　  法  官　蕭惠芳
右為正本係照原本作成。
如不服本判決，應於送達後二十日內，向本院提出上訴狀並表明上訴理由，如於本判
決宣示後送達前提起上訴者，應於判決送達後二十日內補提上訴理由書（須按他造人
數附繕本）。
中　　　華　　　民　　　國　　九十三　　年　　 十一 　　月　　二十四　　日
            　　　　　　　　　　　　　　    　      書記官  李淑貞
